【裁判字號】    90,台上,3458
【裁判日期】    900607
【裁判案由】    違反臺灣地區與大陸地區人民關係條例
【裁判全文】
最高法院刑事判決                               九十年度台上字第三四五八號
    上  訴  人  甲○○
                乙○○
右上訴人等因違反台灣地區與大陸地區人民關係條例案件，不服台灣高等法院台中分
院中華民國八十八年三月十日第二審判決（八十八年度上訴字第三○七號，起訴案號
：台灣彰化地方法院檢察署八十七年度偵字第八四○四號），提起上訴，本院判決如
左：
    主  文
上訴駁回。
    理  由
一上訴人乙○○部分：
按刑事訴訟法第三百七十七條規定，上訴於第三審法院，非以判決違背法令為理由，
不得為之。是提起第三審上訴，應以原判決違背法令為理由，係屬法定要件。如果上
訴理由狀並未依據卷內訴訟資料，具體指摘原判決不適用何種法則或如何適用不當，
或所指摘原判決違法情事，顯與法律規定得為第三審上訴理由之違法情形，不相適合
時，均應認其上訴為違背法律上之程式，予以駁回。本件上訴意旨略稱：(一)原審未指
定公設辯護人為其辯護，遽行判決，顯違程序正義。(二)上訴人並無犯罪故意，原判決
未說明憑何證據認定上訴人與船長有何犯意聯絡及行為分擔，遽以共犯論處，有認定
事實不依證據之違法。(三)三十一名大陸人民均未出庭應訊，屬於證人於審判外之陳述
，原判決據為認定事實之證據，有違證據法則。(四)證人翁明、陳良發之證言，均無證
據能力，原審未經合法調查，僅依其個人意見或推測，即作為證據，亦有違法。(五)上
訴人只知受僱駕船、捕漁，至船要開向何處，均由船長決定，且漁船當然有新舊漁具
，原判決未詳加調查，即以共犯論處，不無調查職責未盡之違誤。(六)上訴人既已大致
坦承犯行，豈會態度不佳﹖判決理由以上訴人犯罪後未能完全坦承犯行，態度不佳等
一切情狀論科，自屬判決理由矛盾云云。惟查原判決綜核卷內證據資料，認上訴人有
違反台灣地區與大陸地區人民關係條例犯行，因而維持第一審論處上訴人乙○○共同
使大陸地區人民非法進入台灣地區罪刑，已詳其調查證據之結果，及其取捨證據認
定之理由，並說明：(一)最輕本刑為三年以上有期徒刑或高等法院管轄第一審之案件，
於審判中未經選任辯護人者，審判長應指定公設辯護人為其辯護，其他審判案件認有
必要者，亦同。又因無資力選任辯護人而聲請指定公設辯護人者，法院應為指定，刑
事訴訟法第三十一條第一項、公設辯護人條例第二條第二項分別著有明文。本件上訴
人等所犯之使大陸地區人民非法進入台灣地區罪行，依台灣地區與大陸地區人民關係
條例第七十九條第一項規定，其法定本刑為五年以下有期徒刑、拘役或科或併科新台
幣五十萬元以下罰金，且非高等法院管轄第一審之案件，自不屬應指定公設辯護人為
其等強制辯護之案件，而本件上訴人等又大致坦承犯行，是上訴人乙○○依公設辯護
人條例第二條第一項規定聲請並非以無資力選任辯護人為由而聲請原審為其選任公設
辯護人，原審認無必要。(二)上訴人甲○○於警局初訊時即已供稱：渠係在彭佳嶼西北
四十海浬處捕漁，突然有一大陸漁船靠近，且從該大陸漁船上來很多人，並要渠將該
批大陸偷渡客載至台灣岸邊等語，而上訴人乙○○於警局偵訊時亦坦稱：於民國八十
七年八月二日晚上八、九時許，渠等漁船有開至福建省平潭縣外海附近，且渠在漁船
引擎室聽到有碰撞聲音，故渠立刻跑上甲板，才發現有乙艘不知名之大陸漁船靠過來
，之後有好幾位大陸人民跳過來渠船上等語，再上訴人乙○○於偵查時檢察官訊其：
「你有無看到大陸人在強迫他（甲○○）﹖」時答稱：「我只聽見有人對他（甲○○
）說快點離開，開下去便有人接應」等語。足證上訴人等之漁船確有開往福建省平潭
縣外海，且其等漁船在該處未發生故障。(三)上訴人等於查獲時船上並無漁具，雖於偵
查及第一審法院審理中其等均辯稱：渠等捕漁之漁具因大陸偷渡客不讓渠等收網，尚
在海上云云。然並無法提出其船上有漁具之證明，至卷附王照明所出具之漁船具領保
管切結書雖載明「該船及附屬器具」，然依上訴人之說明，應非指漁具而言。(四)大陸
地區偷渡人民劉孫春等以人民幣二萬至三萬元之代價，先搭舢舨到海上再轉搭上訴人
等駕駛之「新再發二號」漁船偷渡來台等情，分別於警訊及檢察官偵查中供述甚詳。
(五)上訴人乙○○既為該漁船之輪機，且於福建省平潭縣外海，已知由大陸漁船送來者
均為大陸人民，竟仍與上訴人甲○○共同駕船，將之運送至彰化縣濁水溪及外海三海
浬處，足見上訴人等對前開行為有犯意聯絡及行為分擔，分別於判決理由內記甚詳
，從形式上觀察，原判決並無違背法令情形，至原判決雖認上訴人坦承部分犯行，惟
並未能完全認罪，認上訴人犯罪後態度不佳，亦無不合。次查採證認事乃事實審法院
之職權，苟其證據之取捨及事實之認定並不違背論理法則及經驗法則，即不容任意指
為違法而執為適法之第三審上訴理由。上訴意旨置原判決之明白論斷於不顧，仍執陳
詞，否認犯罪，乃單純事實之爭執，又未依據卷內訴訟資料對原判決究竟如何違背法
令為具體之指摘，徒憑己見就原判決已說明事項或屬原審採證認事職權之適法行使，
任意指摘為違法，自不得據為第三審上訴之合法理由。其上訴違背法律上之程式，應
予駁回。
二上訴人甲○○部分：
查第三審上訴書狀，應述上訴之理由，其未述者，得於提起上訴後十日內補提理
由書於原審法院，已逾上述期間，而於第三審法院未判決前仍未提出上訴理由書狀者
，第三審法院應以判決駁回之，刑事訴訟法第三百八十二條第一項、第三百九十五條
後段規定甚明。本件上訴人甲○○不服原審判決，於民國八十八年三月二十九日提起
上訴，並未述理由，迄今逾期已久，於本院未判決前仍未提出，依上開規定其上訴
自非合法，應予駁回。
據上論結，應依刑事訴訟法第三百九十五條，判決如主文。
中      華      民      國     九十     年      六      月      七      日
                              最高法院刑事第二庭
                                  審判長法官  莊  來  成
                                        法官  謝  俊  雄
                                        法官  白  文  漳
                                        法官  蘇  振  堂
                                        法官  吳  昆  仁
      右正本證明與原本無異
                                              書  記  官
中      華      民      國     九十     年      六      月     十二     日


司法院資訊處製作；財團法人民間司法改革基金會備份。
